臺灣士林地方法院民事判決　九十年度訴字第一一四六號
　　原　　　告　丙○○
　　訴訟代理人　甲○○
　　被　　　告　太隆汽車股份有限公司
　　法定代理人　乙○○
右當事人間請求返還租賃物等事件，本院判決如左：
    主      文
被告應將坐落台北市○○區○○段二十號土地中面積十一‧四五平方公尺如附圖Ｂ部
分土地上鐵皮屋拆除，將Ｂ部分土地返還原告及全體共有人。
本判決第一項於原告以新台幣壹佰零捌萬柒仟柒佰伍拾元供擔保後得為假執行；但被
告如於假執行程序實施前，以新台幣參佰貳拾陸萬參仟貳佰伍拾元為原告預供擔保，
得免為假執行。
原告其餘之訴及假執行之聲請均駁回。
訴訟費用由被告負擔二分之一，餘由原告負擔。
    事      實
甲、原告方面：
  一、聲明：(一)被告應將沿原告所有，台北市○○路○段七六巷二號二樓面向忠誠路
      之牆壁搭設之廣告招牌高度超過地面二‧九八公尺部分拆除，回復牆壁原狀；
      (二)被告應將門牌號碼為台北市○○區○○路二段七八號一樓無權占有原告為共
      有人之坐落台北市○○區○○段二十號土地中面積十一‧四五平方公尺如附圖
      Ｂ部分上方鐵皮屋拆除，將Ｂ部分土地返還原告及全體共有人；(三)被告應自民
      國（下同）八十八年七月二十五日起至招牌拆除日止，按月給付原告每月新台
      幣（下同）三萬元；(四)訴訟費用由被告負擔；(五)願供擔保請准宣告假執行。
  二、陳述：
      (一)原告之夫甲○○於八十五年七月二十五日與被告公司簽訂租賃契約，將原告
        所有位於台北市○○路○段七六巷二號二樓面向忠誠路之牆壁，長三二公尺
        、高一一五公分，出租予被告架設廣告招牌，每月租金新臺幣（下同）一萬
        元，扣除稅金後每年十一萬七千元，嗣因該公司改組，而將租賃物轉租予訴
        外人誠隆汽車股份有限公司（以下簡稱誠隆公司），誠隆公司乃依轉租關係
        使用被告承租之牆壁。迨八十八年七月二十四日租賃期限屆滿，原告催告被
        告及次承租人誠隆公司續約，被告及誠隆公司均置之不理，原告之夫甲○○
        乃於八十八年八月二日以存證信函通知被告及次承租人誠隆公司不再續租，
        依租賃契約第四、五、八條約定，應於八十八年八月三十一日前，將承租之
        牆壁外緣回復原狀交還原告，詎次承租人竟予拒絕，誑稱有使用權，而繼續
        架設招牌使用原告牆壁外緣。本件系爭廣告招牌上緣，距地面高四‧三一公
        尺，而原告所有二樓房屋之底板，距地面高二‧九八公尺，亦即招牌高度超
        過二樓底板一‧三三公尺，該超高部分即為被告向原告承租使用，其超過部
        分擋住原告窗戶前方視線，遮蔽原告房屋應有採光且招牌內屋頂鐵皮，因接
        近原告窗戶，夏季烈日之輻射熱，直逼原告屋內，使原告受到傷害，且因被
        告鐵皮屋頂係外高內低，向內傾斜，其與原告牆壁接鄰處，雖設有槽溝，但
        遇有大雨，雨水向原告牆壁傾注，無法宣洩，而滲透至原告牆壁內部，使內
        牆油漆剝落，凡此種種因次承租人不拆除招牌，造成原告損害，導致原告不
        能圓滿行使專屬所有權。又原告之夫甲○○已將對於被告之租約債權讓與原
        告，原告自得依所有權及前開受讓之租約債權，訴請被告將超出地面二‧九
        八公尺部分招牌拆除並回復原狀。
      (二)被告係裕隆汽車股份有限公司之汽車代銷商，於台北市○○區○○段四小段
        第十九號土地上，搭建鐵皮屋（門牌號碼為台北市○○區○○路二段七八號
        一樓）供停放汽車展售之用，其鐵皮屋如附圖Ｂ部分面積十一‧四五平方公
        尺占用原告所有坐落同前地段二十號土地。被告無權占有前揭二十地號土地
        ，係屬該地全體所有人共有，原告為共有人之一，自得依民法第七百六十七
        條、第七百七十三條、第八百二十一條訴請被告將占有該部分土地之鐵皮屋
        拆除，將土地返還予全體有有人。
      (三)前揭租賃關係自八十八年七月二十五日起因租期屆滿而消滅，惟次承租人誠
        隆公司拒不將廣告招牌拆除，仍使用租賃物而受有利益，致原告無法繼續收
        取租金而受有相當於租金之每月一萬元損害，次承租人為此對原告負有損害
        賠償責任，又該招牌、鐵皮屋遮住伊窗戶採光視線，室內高溫空氣無法流通
        ，造成伊痛苦不堪，每月受有精神上之損害二萬元，次承租人亦負有損害賠
        償責任，爰依不當得利及民法第四百四十四條第二項之法律關係，訴請被告
        自八十八年七月二十五日起至拆除招牌日止，按月給付原告三萬元。
  三、證據：提出租賃契約書、扣繳憑單、宣示判決筆錄、標高圖、土地建物謄本、
      照片、存證信函、認證書、債權讓與書等為證，並聲請向台北市政府工務局建
      築管理處函查原告檢舉違章建築相關資料。
乙、被告方面：
  一、聲明：(一)駁回原告之訴；(二)訴訟費用由原告負擔；(三)如受不利判決，願供擔保
      請准免為假執行。
  二、陳述：
      (一)被告係於七十九年間取得位於台北市○○區○○路二段七八號建物與座落基
        地即士林區○○段○○段二十地號之產權，因被告有使用廣告看板之需，於
        前手出賣人不可歸責事由留廣告架上予以修整，以透明式之壓克力看板為廣
        告使用。惟該看板並未貼附使用原告之不動產牆面，然八十五年間，原告之
        夫以該廣告看板之設立造成伊住家生活不便為由，不斷騷擾被告公司，被告
        因不願生事，故曾與原告之夫簽立租賃契約，以平糾葛。嗣後租約期滿，被
        告自無義務定須與之再續約，原告起訴稱被告應依合約之約定將牆壁回復原
        狀，然原告是否為該租約之主體，能否主張上開權利，暫且不論，然設有回
        復原狀之問題，惟被告始終未使用該牆面，則何來須予回復之情？
      (二)原告指稱被告因招牌設立，造成伊受有遮蔽採、輻射過熱與雨水傾注造成油
        漆剝落等損害之情，被告予以否認，應由原告舉證證明。原告所呈高度標示
        圖係原告自行繪製，被告否認其真實性。至於縱使原告受有上開損害，是否
        即為被告所造成，其中有無因果關係，亦應由原告負舉證之責。
      (三)原告起訴另指稱被告所設門牌號碼為台北市○○區○○路二段七八號一樓鐵
        皮屋，係無權占有台北市○○區○○段四小段十九號土地云云，惟查上開土
        地係屬被告所有，原告訴請拆除之所有權權源，即屬無憑。
      (四)原告訴請被告須支付相當於原租金三倍之違約金即每月三萬元乙事，然被告
        並無違約之情狀，兩造亦無上開違約金之約定，原告上開所訴，係屬無據。
      (五)被告將所有台北市○○區○○路二段七八號建物與座落基地即士林區○○段
        ○○段二十地號之產權出租予誠隆公司後，該公司即將現址之廣告招牌與鐵
        皮屋頂重新翻新，故上開招牌與鐵皮屋頂係屬誠隆公司所有，已非被告先前
        修立。此由原告於鈞院履勘時自承上開物體確有重新翻修之情，且酌於廣告
        與屋頂尚非老舊，應可推論係屬近年新立，按上開物體既非被告所有或有處
        分權利，則原告訴請被告拆除，即難值採。
      (六)次查，原告起訴聲明所指無權占有部分，按現場係乙架高鐵皮屋，其土地上
        仍可通行，故原告稱架高之鐵皮屋無權占有其土地云云，顯有未合。
  三、證據：提出建物權狀與土地權狀影本等為證，並聲請訊問證人陳柏誠、侯文寬
      。
丙、本院依職權調取本院八十九年士簡字第五號卷宗。
      理      由
一、原告請求被告降低招牌高度部分：
    原告以訴外人誠隆公司向被告承租台北市○○區○○路二段七八號建物外架設之
    招牌高度過高，遮蔽其採光視線，主張依所有權及伊自其夫甲○○受讓之租賃債
    權，訴請被告降低招牌高度並回復原狀云云；被告則以：該招牌非被告所架設，
    而係由訴外人誠隆公司所設，故該招牌之占有人為誠隆公司而非被告，被告既非
    占有人，原告訴請拆除招牌回復原狀，即無理由等語為辯。經查：
    (一)系爭建物外目前搭設之招牌與原告建物之相關位置，業經原告提出現狀略圖為
      證（本案九十一年四月四日言詞辯論筆錄後附側視現狀略圖參照），依原告該
      紙略圖所載招牌高為一‧三三公尺，原告依所有權（所有物妨害排除請求權）
      訴請被告降低招牌高度為距地面二‧九八公尺，亦即請求拆除該略圖斜線部分
      之招牌。然查，該招牌並未直接附貼於原告建物，乃原告所是認（九十一年二
      月四日言詞辯論筆錄），復經本院於九十一年二月二十六日履勘現場屬實，縱
      該招牌高度遮住原告二樓窗戶之視線，除非該招牌直接占用原告土地或建物，
      或足認被告有權利濫用之情事，否則尚難認為該招牌之架設損及原告之所有權
      。次查，該招牌係由訴外人誠隆公司架設，招牌上所記載之公司名稱為誠隆公
      司並非被告公司名稱，亦為兩造所不爭，而台北市政府公務局建築管理處於八
      十八年三月十一日派員勘查時，當時招牌為藍、白、紅三色，並記載「誠隆公
      司天母營業所」等字樣，有該處九十一年五月二日北市工建查字第０九一六三
      ０九０九００號函附照片在卷可參，嗣該招牌於八十九年七月間，經重新換新
      為目前之招牌，有照片數幀為證（本案卷九十一年七月二十九日言詞辯論筆錄
      後附照片、本院九十年度士簡調字第一０九號卷第三二頁上、三四頁上）外，
      復據證人即誠隆公司汽車管理部協理侯文寬到庭結證：「因為跟太隆公司承租
      以後，過了一段時間發現屋頂會漏水，曾經進行內部裝潢整修及招牌換新，當
      時我們是把原有的招牌拆除後重新架設」等語（本院九十一年八月二十九日言
      詞辯論筆錄參照）屬實，可證系爭招牌確由訴外人誠隆公司重新架設，亦即，
      誠隆公司始為招牌之占有人。此外原告既無法證明該招牌為被告所架設，或被
      告為其占有人，原告據此訴請被告降低招牌高度回復原狀云云，自屬無據。
    (二)原告另以：被告曾與其夫甲○○簽立租賃契約書，承租原告所有房屋外牆面，
      每年租金十一萬七千元（未稅），租賃契約書第四條約定：「租期屆滿未續租
      時，被告應於屆滿翌日將租賃物回復原狀返還甲方（甲○○）」，被告於租期
      屆滿後未續租，依法負有回復原狀之義務，且甲○○已於九十年十月八日將基
      於該租賃契約之債權讓與伊，伊自得基於該債權訴請被告降低招牌高度云云。
      但查，依原告所提出債權讓與書及本院認證書所附債權讓與通知書分別記載：
      「四、讓與債權之種類及數額：違約金請求權，違約金每月新台幣三萬元，計
      自民國八十八年七月二十五日起至債務人返還租賃物止」、「：：：因貴公司
      違約所生每月違約金新台幣參萬元，本人已將該項違約金請求權讓與本人之妻
      丙○○」（本案卷第十九、二十頁參照），足證甲○○讓與原告者為違約金請
      求權，而非基於該租賃契約出租人所得主張之一切權利，原告既非租賃契約當
      事人，亦未自甲○○受讓租賃契約書第四條之債權，其據以訴請被告回復原狀
      即降低招牌高度回復原狀云云，亦無理由，應予駁回。
二、原告請求被告拆除鐵皮屋部分：
    原告主張其為坐落台北市○○區○○段四小段二十地號土地共有人，被告無權占
    有如附圖Ｂ部分土地，爰依所有物返還請求權訴請被告拆屋還地，被告則以：伊
    為同小段十九地號土地所有人，伊出租予訴外人誠隆公司之租賃物僅限於門牌號
    碼為台北市○○路○段七八號建物，並不包括該鐵皮屋在內，該鐵皮屋係由誠隆
    公司翻修，伊無拆除Ｂ部分土地上鐵皮屋之義務云云為辯。然查：
    (一)被告雖抗辯其為系爭十九地號土地所有人，固據提出土地登記簿謄本為據，被
      告就其單獨所有之十九地號上搭建鐵皮屋，乃其占有使用自己土地，不生無權
      占有他人之問題，然本件原告訴請被告拆除之鐵皮屋，係指鐵皮屋占用二十地
      號如附圖Ｂ部分，故仍應就被告有無占有二十地號土地之權源為斷。按以無權
      占有為原因，請求返還土地者，占有人對土地所有權存在之事實無爭執，而僅
      以非無權占有為抗辯者，土地所有權人對其土地被無權占有之事實無舉證責任
      ，占有人自應就其取得占有係有正當權源之事實證明之（最高法院八十五年度
      台上字第一一二０號判決參照）。次按，各共有人按其應有部分，對於共有物
      之全部雖有使用收益之權，惟未經共有人協議分管之共有物，共有人對共有物
      之特定部分占用收益，仍須徵得他共有人全體之同意，其未經他共有人同意而
      就共有物之全部或一部任意占用收益，即屬侵害他共有人之權利，他共有人得
      本於所有權請求除去其妨害或請求向全體共有人返還占用部分（最高法院八十
      一年度台上字第一八一八號判決參照）。經查，原告為前開二十地號土地共有
      人之一，應有部分五分之一，業經原告提出土地登記謄本為證（本院九十年度
      士簡調字第一０九號卷第二七頁），依該謄本之記載，被告固同為二十地號共
      有人之一，然被告既無法舉證證明其占有使用系爭二十地號中特定之Ｂ部分土
      地，業經該土地全體共有人之同意，揆諸前揭判決意旨，仍屬無權占有。
    (二)被告另以：該鐵皮屋並不在伊與誠隆公司租賃契約中所約定之租賃物範圍內，
      且該鐵皮屋係訴外人誠隆公司翻修搭設云云為辯。然查，依被告與訴外人誠隆
      公司之房屋租賃契約書（本院八十九年士簡字第五號卷第七一頁以下）之記載
      ，租賃房屋所在地及使用範圍，雖記載為台北市○○路○段七八號，但早於被
      告向前手買受系爭建物時鐵皮屋即已存在乙節，為被告所是認（本院九十一年
      十月七日言詞辯論筆錄），而該鐵皮屋依其外觀顯不足以遮風避雨，並不具建
      築物之獨立性，惟係供主建物營業展售新車之用，乃依附於原建築物以助成其
      效用而未具獨立性之次要建築（從物）。按主物之處分及於從物，民法第六十
      七條第三項定有明文，被告與訴外人誠隆公司間之租賃契約雖未提及鐵皮屋亦
      在出租範圍內，但依前述說明，被告出租予訴外人誠隆公司之範圍，除主建物
      外當然包括鐵皮屋在內，被告辯稱鐵皮屋不在出租範圍云云，即非可採。
    (三)按對於物有事實上管領之力者為占有人；又承租人基於租賃關係對於租賃物為
      占有者，出租人為間接占有人，此觀民法第九百四十條、第九百四十一條之規
      定自明。出租人係經由承租人維持其對物之事實上管領之力，仍係現在占有人
      。同法第七百六十七條規定所有人對於無權占有其所有物者得請求返還之，所
      稱占有不惟指直接占有，即間接占有亦包括在內（最高法院八十二年度台上字
      第一一七八號判決參照）。前開鐵皮屋係被告出租予訴外人誠隆公司，揆諸該
      判決意旨，被告就該鐵皮屋即屬間接占有人。又依前述證人侯文寬之證詞，該
      鐵皮屋係因誠隆公司向被告承租後發現漏水而由誠隆公司僱工整修施工，則此
      項施工係屬承租人就租賃物所為之修繕，仍無解於被告為其間接占有人之事實
      。
    (四)再按，土地所有權，除法令有限制外，於其行使有利益之範圍內，及於土地之
      上下，民法第七百七十三條定有明文，該鐵皮屋既係搭建於原告共有土地上，
      仍有礙於原告土地所有權，被告所辯系爭鐵皮屋係架高鐵皮屋，原告仍可自下
      方通行云云，要非可採。從而，原告依民法第七百六十七條、第八百二十一條
      訴請被告將Ｂ部分土地上之鐵皮屋拆除，將土地返還原告及全體共有人，即屬
      有據，應予准許。
三、原告請求被告每月給付三萬元部分：
    本件原告起訴狀請求被告給付每月三萬元之違約金，惟經本院多次闡明其訴之聲
    明第三項主張之三萬元違約金或損害之具體內容究何所指？其表示該三萬元係指
    訴外人誠隆公司拒不拆除招牌，被告復拒絕繼續給付租金，致伊無法收取每月之
    租金而受有相當於租金之損害每月一萬元，以及因招牌、鐵皮屋遮住視線、原告
    所有房屋室內高溫、空氣不流通致受有每月二萬元之精神上損害，故依不當得利
    與民法第四百四十四條第二項訴請被告損害賠償云云（本院九十一年十月七日言
    詞辯論筆錄）。就該三萬元原告雖稱其為違約金，但依其陳述，就其中一萬元部
    分，實係主張因牆面之次承租人誠隆公司繼續使用牆面，惟被告自租約期滿後拒
    絕續約付租，致原告受有無法收取租金之損失，且次承租人誠隆公司遲不降低招
    牌高度，應對原告負損害賠償責任，被告為承租人依民法第四百四十四條第二項
    應同負其責；至其中二萬元部分，則係因該鐵皮屋及招牌之設置造成其精神上之
    痛苦，就此，次承租人誠隆公司依法亦應對原告負損害賠償責任，被告為承租人
    ，依同條項亦應同負損害賠償責任，爰均依不當得利及民法第四百四十四條第二
    項之法律關係訴請被告給付如訴之聲明第三項所載金額。然查：
    (一)每月一萬元之租金損失部分：
      本件被告與牆面出租人甲○○未在原租約屆滿後之八十八年七月二十五日起續
      約，為兩造所不爭，在此之後甲○○即無向被告收取租金之法律上權源，自無
      應得利益之喪失（依租賃契約本得收取之每月一萬元租金因而無法收取）可言
      ，況原告除違約金債權以外，並未受讓甲○○對被告之其他租賃債權，已如前
      一(二)所述，故縱確有應得利益之喪失，亦僅原本有權收取租金者始有受損害之
      可能，俱與原告無涉。再者，縱訴外人誠隆公司因拒不拆除招牌而對原告應負
      損害賠償責任，被告亦僅將台北市○○路○段七八號（包括附屬建物）出租予
      誠隆公司，並未將其向甲○○承租之外牆一併轉租予誠隆公司，此有被告與誠
      隆公司間之房屋租賃契約書（本院八十九年士簡字第五號卷第七一頁以下）可
      參，再依甲○○與被告於八十五年七月二十五日簽訂之租賃契約書第六條復明
      文禁止被告將外牆轉租第三人等語亦可得證，益徵誠隆公司並非該外牆之次承
      租人，此外，原告復無法舉證證明訴外人誠隆公司就該牆面為次承租人，其主
      張誠隆公司為次承租人，並援引民法第四百四十四條第二項規定，訴請承租人
      即被告應同負損害賠償責任云云，自非有據。
    (二)每月二萬元之精神上損害賠償部分：
      次按，人格權受侵害者時，以法律有特別規定者為限，得請求損害賠償或慰撫
      金，民法第十八條第二項定有明文。本件不論依原告主張之不當得利返還請求
      權或民法第四百四十四條第二項所謂之損害賠償責任，其所謂之利益或損害，
      均指財產上之利益或損害而言，各該法律關係既無另得請求非財產上之損害賠
      償或慰撫金之特別規定，經本院向原告闡明是否另依侵權行為之法律關係請求
      ，原告已表明不依該法律關係請求（九十一年四月四日言詞辯論筆錄參照），
      揆諸前揭規定，其據上述法律關係請求被告賠償精神上損害賠償，自屬無憑。
      綜上各節，原告訴之聲明第三項之請求，為無理由，應予駁回。
四、兩造陳明願供擔保請准宣告假執行及免為假執行，就原告勝訴部分，經核並無不
    合，爰分別酌定相當之擔保金額予以准許；致原告敗訴部分，其假執行之聲請即
    失所依據，應併駁回之。
五、據上論結，本件原告之訴為一部有理由、一部無理由，應依民事訴訟法第七十九
    條但書、第三百九十條第二項、第三百九十二條，判決如主文。
中　　　華　　　民　　　國　　九十一　　年　　　十　　　月　　二十一　　日
                                        臺灣士林地方法院民事庭
~B法　　　官　邱璿如
右為正本係照原本作成。
如對本判決上訴須於判決送達後二十日內向本院提出上訴狀。
中　　　華　　　民　　　國　　九十一　　年　　　十　　　月　　二十二　　日
~B法院書記官　張雪莉
